臺灣臺南地方法院民事判決
110年度訴字第1562號
原      告  莊世南
訴訟代理人  嚴庚辰律師
            嚴奇均律師
            柯漢威律師
被      告  保證責任台南市旭山社區合作農場
法定代理人  王振慶
訴訟代理人  楊丕銘律師
上列當事人間確認租賃關係不存在事件，本院於民國111年8月4
日言詞辯論終結，判決如下：
    主      文
原告之訴及假執行之聲請均駁回。
訴訟費用由原告負擔。
    事實及理由
一、原告起訴主張：
（一）原告為坐落臺南市○○區○○○段000地號土地（以下簡稱系爭
      土地）之共有人，兩造於民國93年7月12日簽訂土地承租
      契約書（以下簡稱前租約），由被告向原告承租系爭土地
      之一部分範圍，被告並在該範圍上興建鐵皮屋一棟（未保
      存登記、無門牌，以下簡稱系爭鐵皮屋），租賃期限至10
      5年7月11日止，且於前租約第5條約定租賃期限屆至時，
      系爭鐵皮屋應歸屬於原告，被告不得藉詞推諉或主張租約
      關係存在。嗣前租約之租賃期限屆至之翌日，即105年7月
      12日，兩造復簽訂土地承租契約書（以下簡稱系爭租約）
      ，租賃期限至115年7月11日止，且於系爭租約第3條約定
      每年租金需於當年7月前付清，被告不得藉任何理由拖延
      或拒繳，否則視為終止租賃論。
（二）詎被告未於110年7月前付清110年之租金新臺幣（下同）8
      5,000元，依系爭租約第3條約定，已視為終止租賃，且被
      告未經原告承諾，擅自將向原告承租之系爭土地範圍，再
      轉租給他人即有限責任臺南市南農果菜運銷合作社或其負
      責人劉家峻，原告亦得據以終止租賃關係；另依系爭租約
      第5條約定，租賃期限屆至時，系爭鐵皮屋應歸屬於原告
      ，原告即以110年8月17日新營郵局151號、110年9月2日新
      營郵局第164號存證信函（以下簡稱系爭存證信函），向
      被告聲明租賃關係已終止，並定期限要求將系爭鐵皮屋清
      空、將所承租之系爭土地範圍遷讓返還予原告，惟被告竟
      未加置理，甚至將所承租之系爭土地範圍，再轉租予他人
      ，已有不同意移轉系爭鐵皮屋予原告，並爭執兩造間租賃
      關係究否已終止之意思，原告爰提起本件確認之訴。
（三）原告於110年7月中旬向被告提出是否提前終止租約之請求
      ，而被告亦未於110年7月底前給付租金，其行為應屬意思
      實現，依約定應認有同意終止租約之意思，兩造應屬合意
      終止租約：
　　⒈系爭租約第3條約定「視為終止租賃論」應解為被告有為終
      止租賃契約之意思表示，是以，原告於110年7月中旬已詢
      問被告是否同意提前終止租約，被告又未於相當期限內（
      契約約定當年7月前）繳納租金，應解為被告以其行為表
      示同意提前終止租賃契約之意思，故兩造間之租賃契約應
      已合意終止，而無違反土地法第103條規定。
　　⒉況縱被告辯稱係因疫情期間無法召開實體會議決議是否同
      意終止租約而導致遲延繳納租金，而認其遲延繳納租金係
      肇因於原告之行為所致，然依現代科技進步發達，於疫情
      期間多有網路視訊開會軟體可資運用，被告自應慮及如未
      於7月底前繳納租金將可能被視為有終止租賃契約意思之
      風險，而應盡快召開視訊會議或以他法做成共同決議。又
      今年疫情突發嚴峻亦屬不可抗力因素，原告先提出是否同
      意提前終止租約之請求並非屬於其刻意為之，要難認有任
      何違反誠信原則或權利濫用之情形。
（四）退步言之，縱認系爭租約第3條違反土地法第103條強制規
      定而無效，被告因有將部分土地空間轉租他人使用，兩造
      間之租賃關係亦因被告違反民法第443條規定而業已合法
      終止：被告雖抗辯農委會農糧署於補助設置冷鏈統時要求
      被告必須與農民共同使用，故訴外人即有限責任臺南市南
      農果菜運銷合作社（以下簡稱南農果菜合作社）或其負責
      人劉家峻所支付之價金為電費而非租金等語，然據悉被告
      與訴外人南農果菜合作社或其負責人劉家峻間係約定以每
      坪空間換算其支付之租金對價，並非如被告所稱該對價為
      電費而非租金，被告既未經原告同意而擅將系爭土地空間
      之一部分轉租他人使用，實已違反民法第443條禁止轉租
      之規定，原告據以主張終止系爭租約，實屬有據。
（五）依前租約、系爭租約內容綜合判斷解釋，兩造間應有俟租
      賃關係終止時其土地上之地上物歸屬原告之意思：
　　⒈前租約第5條約定「乙方承租本土地，除與甲方簽訂合約外
      ，其承租期限以105年7月11日為終止期，其建築物設備應
      歸屬甲方，乙方不得藉詞推諉或主張租約關係之存在，對
      此乙方不得有異議。」、系爭租約第7條約定「乙方承租
      本土地期間，其所有設備產權歸屬乙方，甲方不得隨意移
      動及破壞。」。
　　⒉兩造既已於前租約時約定租期屆滿後其土地上之建築物及
      設備歸屬於原告，而前租約屆滿後復於105年7月12日續簽
      訂系爭租約，此段期間內兩造締約之客觀條件並無任何重
      大變動，僅係系爭租約中未特別約定「系爭土地上之建築
      物及設備應歸屬甲方」等文字，而於系爭租約第7條約定
      「乙方承租本土地期間，其所有設備產權歸屬乙方，甲方
      不得隨意移動及破壞」等語。
　　⒊綜合前後兩次契約內容及一切客觀情狀後判斷，系爭租約
      第7條之反面解釋為「乙方於非承租本土地期間，其所有
      設備產權歸屬於甲方」為是，否則既然土地上之地上物為
      被告所興建依理當自以其為所有權人，又何須特別約定「
      於承租本土地期間內」之產權歸屬？顯然有刻意區別該建
      築物及設備「於土地租賃期間內」及「非於土地租賃期間
      內」之所有權歸屬主體為不同人之意思，故原告主張系爭
      租賃契約已合法終止，兩造間之租賃關係已不存在，而系
      爭土地上之地上物事實上處分權應移轉予原告，自屬有據
      。
（六）聲明：　
　　⒈確認原告與被告間於105年7月12日所簽訂土地承租合約書
      （即系爭租約）之租賃關係不存在。
　　⒉被告應將如附圖（即臺南市白河地政事務所複丈日期111年
      5月13日土地複丈成果圖）編號Ａ所示（面積1197平方公尺
      ）之鐵皮屋（即系爭鐵皮屋），移轉事實上處分權予原告
      。
　　⒊願供擔保，請准宣告假執行。
　　⒋訴訟費用由被告負擔。　　　　　　
二、被告抗辯：
（一）系爭租約第3條固約定「每年租金需於當年7月前付清，被
      告不得藉任何理由拖延或拒繳，否則視為終止租賃論」，
      惟：
　　⒈系爭租約第3條之約定因違反土地法第103條第4款之強行規
      定而無效，從而，原告在「被告並未積欠租金達2年以上
      」情況下逕依無效之系爭租約第3條約定以終止系爭租約
      ，自不生終止之效力。
　　⒉依民法第440條第1項規定，原告依法亦須先行定期催告被
      告支付租金並於被告不依催告之期限支付租金時始得終止
      系爭租約，然原告並未定期催告被告支付租金，且被告更
      不待原告催告即於110年8月12日匯款支付110年之租金，
      從而，原告之終止系爭租約不合法致不生終止之效力。
　　⒊何況，原告於110年7月中旬突向被告表示其欲提前終止系
      爭租約，並詢問被告是否同意終止，被告即向原告表示「
      此事，須經被告理事會開會決議後始能決定是否同意提前
      終止系爭租約」，然因新冠肺炎疫情嚴峻致臺灣自110年5
      月19日至110年7月26日期間實施全國三級警戒管制而使被
      告無法召開理事會；嗣自110年7月27日起疫情管制降為二
      級警戒，此時因原告業已提出提前終止租約之主張而被告
      是否同意終止租約又有待召開理事會決議決定，致被告乃
      在理事會決議前暫停支付110年之租金，故被告之暫停支
      付110年租金確有正當理由。因此，被告旋於110年8月9日
      召開理事會並經理事會決議不同意原告所提出之提前終止
      租約之主張，致確定被告應繼續支付110年租金，因此被
      告即於110年8月12日匯款9萬元至原告帳戶以支付110年租
      金。
　　⒋系爭租約之租用面積係1612平方公尺即487.63坪，原告非
      但未依租約給付全部之租賃標的物，就尚未交付之租賃標
      的物更予以無權占有（甚至就業已交付之租賃標的物予以
      長期無權占有其中之部分），致被告依同時履行抗辯之規
      定拒絕給付租金已屬正當，更何況被告僅係稍稍遲付而已
      ，是原告據此終止租約即無依據。
（二）被告並未轉租系爭土地予他人，故原告以「被告未經原告
      同意而將系爭土地轉租予第三人」之事由而終止系爭租約
      ，其終止顯不合法而不生終止之效力：
　　⒈被告於93年7月12日向原告承租系爭土地400坪係為在其上
      興建鐵皮屋集貨場，被告於系爭鐵皮屋集貨場除設備烘焙
      設施外並向農委會農糧署申請補助以設置農產運銷加工設
      施「冷鏈系統」，而農委會農糧署於補助設置「冷鏈系統
      」時要求受補助單位（被告）就該「冷鏈系統」於申請補
      助時必須附上「受補助單位同意共同使用之決議會議紀錄
      」。
　　⒉原告與訴外人南農果菜合作社之負責人劉家峻均係被告附
      近種植龍眼之農民，每年大約9月至11月龍眼收成季節時
      ，原告均會前來被告之鐵皮屋集貨場將其所有而原本擅自
      置於集貨場貯物室內之烘焙設施取出組裝後擅自使用集貨
      場以烘焙其所收成之龍眼並製成龍眼乾出售；而劉家峻則
      會依前述農糧署之規定將其所生產數量較大之龍眼存放於
      被告之冷鏈系統以為保存（劉家峻所屬南農果菜合作社乃
      屬成立未逾3年之合作社故依規定不能申請補助設立冷鏈
      系統）。是以，被告僅係依農糧署之規定讓劉家峻使用鐵
      皮屋集貨場內之冷鏈設備而未曾轉租、更未曾轉租系爭土
      地予劉家峻，從而並不該當民法第443條規定之要件，是
      原告據此規定終止租約不但於法不合，亦更暴露原告違反
      誠信、惡意玩法之不正心態。
（三）縱被告將地上房屋之一部分出租予劉家峻，亦非屬土地法
      第103條第3款所稱之情形，原告依法不得據此事由終止租
      約：
　　⒈兩造間之系爭租約係屬基地租賃，且系爭租約又未特別約
      明被告不得將房屋一部分供與他人使用，則被告縱將房屋
      之一部分出租、抑或出借予劉家峻，均屬被告對於所有之
      地上房屋之使用收益權行使而與單純之基地轉租有別。是
      以，被告之行為自不該當土地法第103條第3款所稱轉租基
      地之事由，原告據此終止租約自係違法。
　　⒉又就基地租賃轉租之類型而言，土地法第103條第3款規定
      顯係民法第443條之特別規定，致民法第443條規定於本件
      無適用餘地。　
（四）依系爭租約之約定，系爭鐵皮屋之權利無從歸屬於原告，
      故原告主張系爭鐵皮屋歸其所有，顯無依據，亦無理由：
　　　前租約固約定「承租期限以105.7.11為終止期，其建築物
      設備應歸屬莊世南」，然兩造間現存有效之系爭租約第13
      條既特別約定「此租賃契約書以本契約書為主，前契約皆
      不成立」，而現存有效之系爭租約復未約明「租契屆期終
      止後其上建築物應歸屬莊世南」，從而原告主張系爭鐵皮
      屋應歸屬原告云云，顯無依據。
（五）聲明：
　　⒈原告之訴暨假執行之聲請均駁回。
　　⒉如受不利判決，願供擔保，請准免為假執行。
　　⒊訴訟費用由原告負擔。
三、得心證之理由：
（一）原告主張被告於93年間簽訂前租約向原告承租部分系爭土
      地興建系爭鐵皮屋，租賃期限至105年7月11日止，復於10
      5年7月12日簽訂系爭租約，租賃期間自105年7月12日起至
      115年7月11日止，並於系爭租約第3條約定被告需於當年7
      月前付清當年度租金。嗣被告於110年8月12日始繳納當年
      度之租金，而原告則於110年8月17日寄發系爭存證信函，
      以被告未於7月前付清租金，違反系爭租約第3條約定為由
      ，終止兩造間系爭租約等情，業據提出土地登記謄本、地
      籍圖謄本、現場照片、系爭租約及系爭存證信函為憑，且
      為被告所不爭執，堪信原告此部分之主張為真實。
（二）按租用建築房屋之基地，承租人遲付租金之總額，達2年
      之租額時，出租人始得終止契約；又租用建築房屋之基地
      ，非因承租人積欠租金額，除以擔保現金抵償外，達2年
      以上時，出租人不得收回，民法第440條第3項、土地法第
      103條第4款分別定有明文。本件原告主張被告未依系爭租
      約於110年7月前付清租金，原告已於110年8月17日以系爭
      存證信函通知被告終止系爭租約，系爭租約已終止云云；
      為被告所否認，並以前揭情詞置辯。經查：
　　⒈兩造簽訂系爭租約，約定由被告向原告承租系爭土地之一
      部分範圍，用以興建鐵皮屋集貨場（即系爭鐵皮屋）乙節
      ，為兩造所不爭執，並有現場照片在卷可稽，可見被告承
      租部分系爭土地之目的是為興建設置建築物，核與民法第
      440條第3項、土地法第103條第4款「租用建築房屋之基地
      」之情形相符，應堪認定。
　　⒉系爭租約既應認係租用建築房屋之基地，則系爭租約第3條
      「租金壹年為新台幣捌萬伍仟元整，於簽約時付當年之租
      金，而後每年租金需於當年七月前付清，乙方（即被告）
      不得藉任何理由拖延或拒納，否則視為終止租賃論」之約
      定，顯然已違反民法第440條第3項、土地法第103條第4款
      之規定，應認該約定為無效。
　　⒊基上，系爭租約第3條之約定，既應認違反民法第440條第3
      項、土地法第103條第4款規定而無效，則原告以被告遲延
      繳納租金12天，依系爭租約第3條之約定，終止兩造間系
      爭租約，自不生終止之效力。
（三）再按「租用建築房屋之基地，非因左列情形之一，出租人
      不得收回房屋。…三、承租人轉租基地於他人時」，土地
      法第103條第3款定有明文。又房屋所有人與基地所有人間
      就基地有租賃關係，如其訂立租約當初無特別反對之約定
      ，房屋所有人將其房屋一部分供與他人使用，是為所有人
      對於地上房屋使用收益權之行使，無論該他人為其親屬或
      向其租借之人，均與單純之基地轉租有別，尚難構成終止
      基地租約之原因（最高法院79年台上字第2678號判決意旨
      參照）。原告又主張被告未經原告同意，將向原告承租之
      系爭土地範圍，再轉租給他人即南農果菜合作社或其負責
      人劉家峻，依民法第443條「承租人非經出租人承諾，不
      得將租賃物轉租於他人」規定終止系爭租約云云；惟為被
      告所否認，並以係依農糧署之規定，讓劉家峻使用鐵皮屋
      集貨場內之冷鏈（冷藏、冷凍）設備，未曾轉租系爭鐵皮
      屋，更未曾轉租系爭土地等語，資為抗辯。經查：
　　⒈系爭租約係就系爭土地成立基地租賃契約，以供被告在承
      租之系爭土地範圍與建鐵皮屋（即系爭鐵皮屋），已如前
      述，則系爭租約之租賃物為系爭土地，並非系爭鐵皮屋，
      至為明確。
　　⒉觀證人劉家峻到庭證稱：【「（問：兩造爭執的系爭土地
      上有建物，你有使用該處或租用該處嗎？）我只有使用裡
      面的冷藏庫，冷藏庫裡面放置龍眼乾。」、「（問：冷藏
      庫是何人所有？）冷藏庫是旭山農場所有，不是我的。」
      、「（問：你拿東西去農場冰，需不需要付錢？）有付錢
      ，冷藏庫扣掉走道是12坪，一坪租金是1500元，一個月的
      租金就是12坪乘以1500元，就是18000元。去年是從中秋
      節租到年底，我不是隨時租，是龍眼產季時才有租，今年
      還沒有開始租，我已經租了連續三年，只有租冷藏庫的部
      分，我沒有在那裡營業、賣東西，只有租冷藏庫、放東西
      。」、「（問：除了上開冷藏庫之外，證人有無在系爭土
      地上放置任何蔬果嗎？）我有放一台選別機在外面，用來
      分級用的。現在還放在該處，也是去年的時候放的…」、
      「（問：選別機放在該處，有無另外支付費用？）沒有。
      」】等語（見本院111年8月4日言詞辯論筆錄），可知證
      人使用（租用或借用）之範圍係屬系爭鐵皮屋內放置之冷
      藏庫的一部分，並非系爭土地。
　　⒊系爭租約之租賃物既為系爭土地，縱被告將系爭鐵皮屋或
      其內之冷藏庫出租證人劉家峻或其他人，亦非將承租之租
      賃物（系爭土地）轉租他人使用，自未違反系爭租約規定
      之不得轉租的約定。
　　⒋此外，原告並未提出任何被告將承租之系爭土地範圍，再
      轉租給他人之證據並舉證以實其說，則原告主張被告轉租
      系爭土地予他人云云，自不足採信。
　　⒌從而，原告以被告違法轉租租賃物（系爭土地）為由，主
      張被告違反民法第443條規定，並據以終止兩造間之系爭
      租約云云，實屬無據。
（四）綜上，原告依系爭租約第3條「承租人未準時給付租金，
      出租人得終止租約之約定」之約定，及民法第443條「承
      租人未經出租人承諾而轉租，出租人得終止租約」之規定
      ，主張已終止兩造間之系爭租約，既均不足採信。則被告
      抗辯系爭租約繼續有效存在，其有權占用有承租範圍之系
      爭土地，並使用系爭鐵皮屋等語，均為可採。又系爭租約
      既未終止，則原告以系爭租約已終止，請求被告應將坐落
      系爭土地上之系爭鐵皮屋移轉事實上處分權予原告，自亦
      屬無據。
四、綜上所述，原告依系爭租約第3條及民法第443條，主張系爭
    租約已終止，並據以請求確認兩造間就系爭土地之租賃關係
    不存在，及請求被告應將如附圖所示編號Ａ（面積1197平方
    公尺）之鐵皮屋（系爭鐵皮屋）移轉事實上處分權予原告，
    均為無理由，應予駁回。
五、本件判決基礎已臻明確，兩造其餘攻擊防禦方法與舉證，經
    審核結果，均不能動搖該基礎，且與本件事實之認定無涉，
    自無庸一一贅述，附此敘明。
六、原告之訴既經駁回，其假執行之聲請，即失所附麗，應併予
    駁回。
七、據上論結，原告之訴為無理由，依民事訴訟法第78條，判決
    如主文。
中　　華　　民　　國　　111 　年　　8 　　月　　25　　日
                      臺灣臺南地方法院民事第二庭
                            法  官  王 獻 楠
上為正本係照原本作成。
如不服本判決，應於送達後20日內，向本院提出上訴狀並表明上
訴理由，如於本判決宣示後送達前提起上訴者，應於判決送達後
20日內補提上訴理由書（須附繕本），如委任律師提起上訴者，
應一併繳納上訴審裁判費。
中　　華　　民　　國　　111 　年　　8 　　月　　25　　日
                            書記官  蕭 雅 文